臺灣高雄地方法院民事判決
111年度訴字第600號
原      告  潘孟鈴  
訴訟代理人  潘世爵
            李孟仁律師
被      告  潘桂貞
訴訟代理人  葉庭嘉律師
上列當事人間請求清償債務事件，本院於民國111年9月29日言詞
辯論終結，判決如下：
    主  文
被告應於繼承被繼承人潘昭秀之遺產範圍內，給付原告新臺幣參
佰萬元，及自民國一一一年三月二十二日起至清償日止，按週年
利率百分之五計算之利息。
訴訟費用由被告負擔。
本判決所命給付，於原告以新臺幣壹佰萬元為被告供擔保後得假
執行。但被告如以新臺幣參佰萬元為原告預供擔保，得免為假執
行。
    事實及理由
一、原告主張：訴外人潘昭秀曾於民國87年6月4日向原告借款臺
    幣（下同）300萬元，未約定利息及清償期，原告亦未曾向
    其催討（下稱系爭借款）。潘昭秀於110年6月26日死亡後，
    其遺產為被告單獨繼承，原告遂請求被告返還借款未果。原
    告乃於同年10月20日函催被告於繼承潘昭秀遺產範圍內為清
    償，並於同年月21日送達。被告函覆系爭借款已罹於時效拒
    絕給付，且未於所編製呈院之遺產清冊中認列云云。依民法
    第478條規定，系爭借款應於110年11月21日屆期，返還請求
    權時效期間應於同年月22日起方開始進行，尚未逾15年之時
    效期間。原告基於繼承及消費借貸之法律關係，提起本件訴
    訟等情。並聲明求為命被告應於繼承被繼承人潘昭秀之遺產
    範圍內，給付原告300萬元，及自起訴狀繕本送達之翌日起
    至清償日止，按週年利率5%計算之利息；暨願供擔保請准宣
    告假執行之判決。
二、被告則以：否認被繼承人潘昭秀生前曾於87年6月4日向原告
    借款300萬元，從起訴狀內容觀之，原告之父即訴外人潘昭
    宏生前鮮有向潘昭秀請求返還借款之意思表示，究其真意不
    無贈與潘昭秀之可能。縱原告所稱系爭借款為真，亦由潘昭
    宏全權規劃經手，顯見借據内容係依潘昭宏之意思作成，則
    借貸似存在於潘昭宏及潘昭秀之間，與原告或其胞兄即訴外
    人甲○○無涉。然原告主張系爭借款金額高達300萬元，締約
    過程卻如此輕率，不僅借據內容模糊不清，無法特定貸與人
    ，亦未依約將潘昭秀提供之擔保土地辦理抵押權設定，過去
    24年來亦從未向潘昭秀催討，種種消極不作為，實有違常情
    。被告為原告之姑母，兩家素有來往，除知曉潘昭宏常以金
    錢援助潘昭秀外，從未聽聞潘昭宏或原告家人提及系爭借款
    一事，直至伊依法繼承潘昭秀遺產時，原告才向伊請求清償
    系爭借款，實難信服。系爭借款似存在於潘昭宏及潘昭秀間
    ，則潘昭宏死後，由原告及甲○○共同繼承借款債權，應以甲
    ○○為共同原告，故甲○○就本件訴訟勝敗攸關其自身利害關係
    ，難能期待其證詞客觀可信。另否認借款交付之事實等語，
    資為抗辯。並聲明：駁回原告之訴；暨如受不利之判決，願
    供擔保請准宣告免為假執行。
三、兩造間之不爭執事項：
  ㈠被告係原告父親潘昭宏（100年2月間死亡）、原告二叔潘昭
    秀（110年6月26日死亡）之妹，為原告之姑母。
  ㈡潘昭秀死亡後，因其未婚無子，父母皆歿，又其第3順位繼承
    人之兄弟姊妹中，潘昭宏已去世、其弟潘昭雄、妹潘淑媛均
    已聲明拋棄繼承，由被告單獨繼承。被告已為限定繼承。
　㈢系爭借款並未約定清償期限，原告遂於110年10月20日以存證
    信函限期1個月催告，被告應於繼承潘昭秀遺產範圍內為清
    償，並於同年月21日送達。
　㈣臺灣高雄少年及家事法院（下稱高少家法院）110年司繼字第
    4315號卷內，被告於110年9月7日家事聲請狀附件遺產清冊
    債務欄6記載系爭借款（該卷第12頁）。
  ㈤原證2（高少家法院家事事件公告，雄司調卷頁25）、3（110
    年10月20日台南地方法院郵局001544存證信函，雄司調卷頁
    27至31）、4（掛號郵件收件回執，雄司調卷頁33）、5（11
    1年11月2日高雄地方法院郵局001743存證信函，雄司調卷頁
    35至37）之形式上真正。
  ㈥潘昭宏死亡後，其遺產繼承人為原告及甲○○。
　（以上，111年7月19日言詞辯論筆錄第3頁，訴卷頁129）　
  ㈦原證1所示借據（雄司調卷頁23）之真正。（111年7月19日言
    詞辯論筆錄第3頁，訴卷頁129）
四、本件爭點：
　㈠原告於87年6月4日是否曾貸與潘昭秀300萬元之系爭借款？
　㈡系爭借款之清償期？被告為時效抗辯，拒絕給付，有無理由
    ？　
五、本院判斷：
  ㈠查潘昭秀簽立予原告之借據即已載明：借款人潘昭秀於87年6
    月4日借用金額為300萬元確實收到無訛，無利息，借用期限
    為不限期，由原告收執等情（雄司調卷頁23），且為被告所
    不爭執，已如前述。足徵潘昭秀確實於87年6月4日向原告借
    用300萬元系爭借款至明。又被告於110年9月7日家事聲請狀
    附件遺產清冊債務欄6即已記載系爭借款，為兩造所不爭執
    ，已如前述。益徵被告早於原告以同年10月20日存證信函催
    告返還系爭借款前，即已知悉潘昭秀積欠原告系爭借款尚未
    清償之事。是故被告抗辯係由原告之父潘昭宏貸與系爭借款
    予潘昭秀，或由潘昭秀全權規劃經手系爭借款，系爭借款之
    金錢消費借貸關係存在於潘昭宏與潘昭秀之間云云，並無任
    何證據證明，殊無可採。
  ㈡被告辯稱：系爭借款之借據內容模糊不清，無法特定貸與人
    云云，核與前揭認定之事實不符，要無可取。另被告復抗辯
    借據尚有擔保金記載，潘昭秀並無將擔保品設定抵押權登記
    予原告，有違常情，就是因為沒有交付借款，才沒有進一步
    設定抵押權，無擔保之必要云云（111年5月4日答辯一狀第5
    頁，審訴卷頁31；111年7月19日言詞辯論筆錄第7頁，訴卷
    頁7），為原告否認。查原告主張：借據所載擔保品為潘昭
    秀與原告之父潘昭宏共有之繼承祖產，潘昭秀已經常向潘昭
    宏借錢未償還，且無收入，潘昭秀執意以該擔保品為借用系
    爭借款，且未載明潘昭宏同意設定抵押權予原告，不能以未
    設定抵押權登記，斷論無借款之事實等語（111年7月19日言
    詞辯論筆錄第6至7頁），觀諸上開借據內容，確係僅記載：
    擔保品高雄市三民區……土地持分……（雄司調卷頁23），並無
    記載潘昭秀同意以該土地應有部分設定抵押權登記予原告，
    但金錢消費借貸契約之成立，不以擔保品或設定抵押權登記
    為必要。縱認潘昭秀向原告借用系爭借款，未依借據所載提
    供擔保金或設定抵押權登記予原告，亦不影響系爭借款之金
    錢消費借貸契約關係之成立甚明。是故被告此部分僅以臆測
    推論而為抗辯，洵難憑採。
  ㈢是以，潘昭秀向原告借用系爭借款，並無約定借用期限，潘
    昭秀得隨時返還，原告亦得定1個月以上之相當期限，催告
    返還（民法第478條參照）。原告嗣於110年10月20日潘昭秀
    死亡後，以存證信函催告被告於函到後1個月就潘昭秀之遺
    產為清償，並於同年月21日送達，已如前述。顯見原告對被
    告就系爭借款返還請求權之消滅時效期間，應自110年11月2
    1日可行使請求權起算（民法第128條前段參照），本件訴訟
    係於111年3月7日繫屬本院（雄司調卷頁9之收狀章戳），足
    徵被告所為時效抗辯，拒絕給付云云，於法不合。
六、綜上所述，潘昭秀向原告借用系爭借款，未約定借貸期限，
    潘昭秀生前迄未返還，原告嗣於潘昭秀死亡後，以存證信函
    催告潘昭秀之唯一遺產繼承人即被告於函到後1個月就潘昭
    秀之遺產為清償，洵屬有據。從而，原告依繼承及金錢消費
    借貸之法律關係，請求被告應於繼承被繼承人潘昭秀之遺產
    範圍內，給付原告300萬元，及自起訴狀繕本送達翌日即111
    年3月22日起至清償日止，按週年利率5%計算之利息，為有
    理由，應予准許。兩造均陳明願供擔保聲請宣告假執行或免
    為假執行，經核均無不合，爰各酌定如主文第3項所示相當
    之擔保金額，併准許之。本件事證已臻明確，兩造其餘之主
    張、抗辯等攻防方法與其他卷附證據資料，經本院斟酌後，
    咸認與判決結果不生影響，均毋庸再予一一論述，附此敘明
    。
據上論結，本件原告之訴為有理由，依民事訴訟法第78條、第39
0條第2項、第392條第2項，判決如主文。
中　　華　　民　　國　　111 　年　　10　　月　　14　　日
                  民事第一庭  法　官　劉定安
以上正本係照原本作成。
如對本判決不服，應於判決送達後20日之不變期間內，向本院提
出上訴狀並表明上訴理由（須附繕本）。
如委任律師提起上訴者，應一併繳納上訴審裁判費。
中　　華　　民　　國　　111 　年　　10　　月　　17　　日
                              書記官  陳鈺甯